【裁判字號】    99,上更(一),211
【裁判日期】    991222
【裁判案由】    違反毒品危害防制條例
【裁判全文】
臺灣高等法院臺中分院刑事判決     99年度上更(一)字第211號
上  訴  人
即  被  告  陳昭綜
選任辯護人  蔡奉典律師
上列上訴人即被告因違反毒品危害防制條例案件，不服臺灣彰化
地方法院96年度訴字第1546號中華民國97年6月25日第一審判決
（起訴案號：臺灣彰化地方法院檢察署95年度偵字第10490號）
，提起上訴，經最高法院發回更審，本院判決如下：
    主    文
原判決關於附表所示罪刑部分均撤銷。
陳昭綜轉讓第一級毒品，處有期徒刑貳年。
其餘被訴如附表編號2.所示販賣第一級毒品部分，無罪。
    事    實
一、陳昭綜知悉海洛因係毒品危害防制條例明文規定之第一級毒
    品，非經許可，不得轉讓或持有。於民國95年7月4日晚間7
    時許，因林建名前往陳昭綜位於彰化縣彰化市○○街277號
    住處，向陳昭綜索討第一級毒品海洛因，陳昭綜竟即基於轉
    讓第一級毒品海洛因之犯意，無償提供相當於新臺幣（下同
    ）500元數量之海洛因予林建名供其施用，林建名則將其所
    有之藍色摩托羅拉牌行動電話（搭配門號0000000000號SIM
    卡）1支留置於陳昭綜住處。嗣於95年7月4日晚間7時許，有
    施用毒品前科之陳冠成與卓貴媛共同前往陳昭綜上開住處，
    惟因陳昭綜住處尚有其他客人在該處，陳昭綜乃要求陳冠成
    、卓貴媛先行離去，並請謝錦興送陳冠成、卓貴媛出門口。
    適因警員張耀升、蔡連盈、林芳庭等人因另案詐欺案件欲向
    陳昭綜查詢犯罪嫌疑人資料，而至陳昭綜上開住處，陳冠成
    、卓貴媛、謝錦興等人見警員來到，立即轉身欲返回屋內，
    謝錦興並欲將大門關閉，惟立即為警員攔阻，並在陳冠成與
    謝錦興二人中間地面上，發現謝錦興所有供其施用之第一級
    毒品海洛因1包（毛重約0.7公克），復進入屋內搜索，而在
    陳昭綜住處客廳茶几處扣得林建名向陳昭綜索討海洛因而留
    置該處之藍色摩托羅拉牌行動電話（搭配門號0000000000號
    SIM卡）1支，另扣得與本案無關而係供陳昭綜施用之第一級
    毒品海洛因1包（毛重約0.5公克）、海洛因殘渣袋2個，及
    供其日常生活通話用之行動電話3支〔分別搭配門號0000000
    000號（起訴書及原審判決均誤載為0000000000號）、00000
    00000號、0000000000號SIM卡〕，警方因而循線查悉上情。
二、案經彰化縣警察局彰化分局報請臺灣彰化地方法院檢察署檢
    察官偵查起訴。
    理    由
壹、證據能力之說明：
一、按證人恐因陳述致自己或與其有刑事訴訟法第180條第1項關
    係之人受刑事追訴或處罰者，得拒絕證言，同法第181條定
    有明文。證人此項拒絕證言權（選擇權），與被告之緘默權
    ，同屬其不自證己罪之特權。92年2月6日修正公布前之刑事
    訴訟法第186條第3款規定：「證人有第一百八十一條情形而
    不拒絕證言者，不得令其具結」，修正後第186條第2項，增
    訂法院或檢察官於「證人有第一百八十一條之情形者，應告
    以得拒絕證言」之義務。凡此，均在免除證人因陳述而自入
    於罪，或因陳述不實而受偽證之處罰，或不陳述而受罰鍰處
    罰，而陷於抉擇之三難困境。此項拒絕證言告知之規定，雖
    為保護證人而設，非當事人所能主張，惟如法院或檢察官未
    踐行此項告知義務，而告以刑事訴訟法第187條第1項「具結
    之義務及偽證之處罰」，並依同法第186條、第189條規定「
    命朗讀結文後為具結」，無異強令證人必須據實陳述，剝奪
    其拒絕證言權，所踐行之訴訟程序自有瑕疵。其因此所取得
    之證人供述證據，是否具有證據能力，應分別情形以觀：
    其於被告本人之案件，應認屬因違背法定程序所取得之證據
    ，適用刑事訴訟法第158條之4所定均衡原則為審酌，判斷其
    有無證據能力，而非謂純屬證據證明力之問題；至若該證
    人因此成為「被告」追訴之對象，則其先前居於證人身分所
    為不利於己之陳述，基於不自證己罪原則及法定正當程序理
    論，應認對該證人（被告）不得作為證據，此經最高法院著
    成96年度臺上字第4365號判決意旨可資參照。本案證人卓貴
    媛、陳冠成於95年7月5日、95年11月23日、96年4月12日偵
    查中、證人謝錦興於95年7月5日偵查中、證人林建名於96年
    1月12日、96年4月13日偵查中到庭作證，雖經檢察官命其具
    結證言，有證人結文各一紙可憑，但因其等均涉有施用第一
    級毒品海洛因罪嫌，檢察官原應依刑事訴訟法第186條第2項
    之規定，告知證人卓貴媛、陳冠成、謝錦興、林建名得拒絕
    證言，但檢察官漏未告知，此有上開偵查期日之訊問筆錄存
    卷可稽，是依上開最高法院判決意旨，證人卓貴媛、陳冠成
    、謝錦興、林建名之上開證言，係屬因違背法定程序所取得
    之證據，應適用刑事訴訟法第158條之4所定均衡原則為審酌
    、判斷其有無證據能力。本院審酌上開情節應係偵查中檢察
    官對法律規定認知不足而疏未告知所致，此從卷內全部有受
    刑事追訴或處罰之虞的證人，均未告知其有拒絕證言權可得
    而知，是其並非惡意違反，且上開證人均有經具結，就證人
    證言之整體法定程序觀之，違背法定程序之情節非屬嚴重，
    證人陳冠成、謝錦興、林建名對其有施用第一級毒品海洛因
    ，原即坦承不諱，是對其所生之危害尚非嚴重，而本案公訴
    檢察官於原審時原主張上開證人於偵查中之證言有證據能力
    ，但因偵查中漏未告知拒絕證言權，以致必須再傳喚上開證
    人到庭作證，是偵查檢察官當能記取此項經驗，日後對有拒
    絕證言權之證人告知得拒絕證言，是亦無禁止使用證據始有
    預防將來違法取得證據之效果，而上訴人即被告林昭綜（下
    稱被告）於原審審理時亦可對上開證人行使反對詰問權，對
    被告而言並無權益受侵害，亦無防禦上之不利益，故本院綜
    合上情，認證人卓貴媛、陳冠成、謝錦興、林建名於偵查中
    之證言經具結，並無其他顯有不可信之情形存在，故認證人
    卓貴媛、陳冠成、謝錦興、林建名於上開偵查中之證言，雖
    未經檢察官告知得拒絕證言，但仍有證據能力。
二、次按刑事被告之詰問權，係指訴訟上被告有在審判庭盤詰證
    人之權利；偵查中檢察官訊問證人，旨在蒐集被告犯罪證據
    ，以確認被告嫌疑之有無及內容，與審判中透過當事人之攻
    防，經由詰問程序調查證人以認定事實之性質及目的有別。
    偵查中辯護人僅有在場權及陳述意見權，此觀諸刑事訴訟法
    第245條第2項前段之規定甚明，檢察官訊問證人並無必須傳
    喚被告使其得以在場之規定，同法第248條第1項前段雖規定
    「如被告在場者，被告得親自詰問」，亦僅賦予該在場被告
    於檢察官訊問證人時得親自詰問證人之機會而已，被告如不
    在場，殊難期有親自詰問之可能。是在偵查中訊問證人，被
    告或其辯護人對該證人雖未行使反對詰問權，依刑事訴訟法
    第159條之1第2項之規定，原則上屬於法律規定為有證據能
    力之傳聞證據，於例外顯有不可信之情況始否定其得為證據
    ，亦即，得為證據之被告以外之人於偵查中向檢察官所為之
    陳述，因其陳述未經被告詰問，應認屬於未經合法調查之證
    據，但非為無證據能力（此有最高法院96年度臺上字第4365
    號、96年度臺上字第3923號判決、97年臺上字第356號判決
    意旨可參）。本案證人陳冠成、卓貴媛、林建名、謝錦興於
    上述偵查中之具結證述，查無顯有不可信之情況，依上開之
    說明，具有證據能力，且其等分別於原審96年10月24日審理
    、96年11月17日審理時，經具結進行交互詰問，已賦予被告
    對各該證人詰問之機會，則上開證人於偵查中之陳述即屬完
    足調查之證據，而得作為判斷之依據。被告及其選任辯護人
    於本院審理認為：證人陳冠成、卓貴媛、陳建名、謝錦興於
    偵查中之陳述無證據能力云云，與上開最高法院判決意旨不
    符，顯有誤會。至證人卓貴媛、陳冠成、謝錦興於95年7月5
    日檢察官偵訊時之錄影、錄音光碟，經本院調取後雖因無法
    判讀而無從勘驗，有本院準備程序筆錄可稽，然證人卓貴媛
    、陳冠成、謝錦興於原審具結作證時，均未否認上開筆錄內
    容係出自其等之自由意思所為之陳述，縱有未全程連續錄影
    、錄音之情形，仍非無證據能力，併此敘明。
三、被告以外之人於檢察事務官、司法警察官或司法警察調查中
    所為之陳述，與審判中不符時，其先前之陳述具有較可信之
    特別情況，且為證明犯罪事實存否所必要者，得為證據，刑
    事訴訟法第159條之2定有明文。而所謂「前後陳述不符」之
    要件，應就前後階段之陳述進行整體判斷，以決定其間是否
    具有實質性差異，惟無須針對全部陳述作比較，陳述之一部
    分有不符，亦屬之。而所謂「具有較可信之特別情況」之情
    形，亦應就前後陳述時之各種外部情況進行比較，以資決定
    何者外部情況具有可信性，若陳述係在特別可信之情況下所
    為，則虛偽陳述之危險性即不高，雖係審判外陳述，或未經
    被告為反對詰問、對質，仍得承認其有證據能力。本案檢察
    官引用之證人陳冠成、卓貴媛於95年7月5日之警詢陳述，與
    原審審理時之證述有前後陳述不符之情形，被告及選任辯護
    人爭執該次警詢，有受警方誘導詢問之嫌而否定其證據能力
    ，並聲請勘驗該次警詢錄影光碟，惟該次警詢因當日涉嫌人
    及證人眾多，有請派出所警員支援偵辦，於製作證人陳冠成
    、卓貴媛警詢筆錄時，有錄音、錄影，欲燒錄光碟時，發現
    該錄音、錄影檔資料夾遭刪除，致無法製成光碟，有彰化縣
    警察局彰化分局覆函可稽，本院審酌該次警詢既無法提供製
    作筆錄之錄影光碟，供本院就證人前後陳述時之各種外部情
    況進行比較，以資決定何者外部情況具有可信性，且證人陳
    冠成、卓貴媛於原審結證時亦稱，其等警詢時有受誘導之情
    ，自難認該次警詢筆錄「具有較可信之特別情況」，應無證
    據能力；至證人林建名於95年9月12日警詢之證述，與其於
    原審審理時之證述內容亦有不同，被告及選任辯護人亦爭執
    該次警詢，係警方先製作筆錄後，再由證人林建名依電腦螢
    幕所顯示之內容照唸，故不具有較可信之特別情況，本院前
    審審理時勘驗該次警詢錄影光碟，勘驗部分是自證人林建名
    回答為何要至被告住處之原因開始，至證人林建名為何知被
    告有販賣第一級毒品海洛因止（即自警卷第52頁倒數第6行
    起至第54頁第18行止），時間是自錄影光碟標示時間5分27
    秒至10分56秒止，勘驗結果：「一、證人林建名眼睛直視前
    方，大部分時間焦距未調整。二、在證人回答之後不做聲時
    ，有鍵盤打字的聲音。三、證人在沒有回答的時候，證人身
    體有稍微前傾。四、大約九分八秒時在警員訊問『你如何認
    識大頭綜』後，證人身體有趨前，眼睛有往前用力看的情況
    。」等情，均載明於本院97年10月16日審判筆錄（見本院前
    審卷第84頁背面至85頁背面），證人林建名於警詢時之回答
    方式，是眼睛直視前方，焦距未調整，其之答話情形即與常
    態有異，雖其不做聲時，有鍵盤打字的聲音，但本院參酌證
    人林建名上開勘驗長達2頁之警詢筆錄部分，僅要5分鐘多即
    可完成，且依該份警詢筆錄所示，其詢問時間是自95年9月
    12日19時44分至同日19時59分止（見警卷第51頁），則長達
    4頁多之筆錄，包含指認被告之時間，亦只要15分鐘即可完
    成，其速度之快，令人生疑，是其客觀上不具有較可信之特
    別情況，依刑事訴訟法第159條之2規定，自亦無證據能力；
    原審判決認定證人陳冠成、卓貴媛於95年7月5日之警詢陳述
    及證人林建名於95年9月12日警詢陳述均有證據能力云云，
    尚有誤會。
四、有關警方於95年7月4日晚間搜索所得證物即藍色摩托羅拉牌
    手機1支（搭配門號0000000000號SIM卡）之證據能力，因本
    案係由警員張耀升、蔡連盈、林芳庭等人因另案詐欺案件欲
    向被告查詢犯罪嫌疑人資料，而至被告上開住處，證人陳冠
    成、卓貴媛、謝錦興等人見警員來到，立即轉身欲返回屋內
    ，證人謝錦興並欲將大門關閉，惟立即為警員攔阻，並在證
    人陳冠成與謝錦興二人中間地面上，發現第一級毒品海洛因
    1包，復進入屋內搜索等情，據證人張耀升、蔡連盈、林芳
    庭於原審審理時證述明確（見原審卷第120至125頁），且本
    案無搜索票附卷，足認彰化縣警察局彰化分局警員於上開前
    往被告住處所為之搜索，均非屬有令狀之搜索甚明。又警員
    進入被告住處內時，因受到阻擋，自無可能是出於自願性同
    意警方搜索，卷內亦查無記載有同意搜索意旨之筆錄或文件
    ，是以本案並不符合刑事訴訟法第131條之1同意搜索之規定
    。然本案係因在證人陳冠成與謝錦興二人中間地面上，發現
    為第一級毒品之海洛因1包，警方因發現有違禁物存在，依
    刑事訴訟法第88條第1項規定逮捕現行犯，因而逮捕在場之
    謝錦興、陳冠成、卓貴媛，並依刑事訴訟法第130條附帶搜
    索之規定，搜索其立即可觸及之處所，再因逮捕犯罪嫌疑人
    ，且經阻擋，有事實足認犯罪嫌疑人在屋內，依刑事訴訟法
    第131條第1項第1款逕行搜索之規定，進入被告住處搜索，
    尚與上開要件相符。但警察為搜索後，未於執行後3日內報
    告該管檢察署檢察官及法院，不符刑事訴訟法第131條第3項
    之規定，則依該條第4項規定，因警方未陳報法院，本案訴
    訟上有無證據能力，應由本院依刑事訴訟法第158條之4規定
    權衡之。本院審酌本案警員實施之搜索未於執行後3日內報
    告該管檢察署檢察官及法院，其違反者係為事後陳報之法定
    程序，與違反無令狀搜索之法定要件情形相較，情節尚非嚴
    重，且依前述警察之供述，員警實施搜索執勤時，核其情形
    尚非明知違法並故意為之。且被告遭起訴所涉之毒品危害防
    制條例第4條第1項之罪，法定刑為死刑或無期徒刑，處無期
    徒刑者，得併科新臺幣1000萬元以下罰金之罪，屬於重罪，
    所侵害之社會法益嚴重，對社會善良風氣會造成重大之影響
    。又本案係違反事後陳報之法定程序，其違反情節尚非重大
    ，警員亦因此於原審審理時到庭作證，應足以明瞭其之缺失
    所在，與本案被告所涉犯罪相較，本院認毋庸以宣告違背法
    定程序而禁止作為證據使用，才足以對司法警察機關有導正
    之正面效果。再者，本案搜索係因具有急迫性而不能立即向
    法院聲請搜索票，此從被告當時逃逸無蹤，其後入監執行，
    警方才於95年10月19日至臺灣彰化監獄詢問即可得知。另扣
    案之藍色摩托羅拉牌手機1支（搭配門號0000000000號SIM卡
    ），其價值非高，又原非被告所有，本案違法情形，侵害被
    告之財產權尚低。本院綜合上開情狀予以審酌，客觀上依比
    例原則及比較法益權衡原則，本案警員違法搜索所取得之證
    物藍色摩托羅拉牌手機1支（搭配門號0000000000號SIM卡）
    ，具有證據能力，自得作為本院認事用法之依據。
貳、有罪部分：
一、訊據被告固坦承於查獲當天曾施用第一級毒品海洛因，惟矢
    口否認有何販賣、轉讓海洛因之犯罪行為，辯稱：林建名的
    手機是伊於被查獲前四、五天以500元向林建名買的，伊並
    沒有販賣、轉讓海洛因，是林建名亂講等語。惟查：
  (一)證人林建名於96年1月12日偵查中證稱：「0000000000（手
    機門號）是我申請，也是我自己在使用。……在手機門號掉
    在他家（被告）前一、二天，當時有一次他在家中施用海洛
    因，我跟他要，他有給我一點點，約五百元的量，他說不收
    我的錢，我就將手機放在他那裡，等我有錢再向他拿回收（
    手）機。（問：該手機是否就是藍色摩托羅拉？）是，我在
    警局有指認」等語；其於96年4月13日偵查中亦證稱：「當
    時確實不是手機換毒品，手機不只價值五百元」等語（見偵
    查卷第35至36頁、第83頁）。又其於原審96年11月7日審理
    時亦具結證稱：以在檢察官面前所述為主，事後其有回想一
    下，其在警詢中迷迷糊糊，其在偵訊中所述比較正確等語（
    見原審卷第114頁背面），證人林建名之上開陳述前後一致
    ，當可採信。另有證人林建名提及之藍色摩托羅拉牌手機1
    支（搭配門號0000000000號SIM卡）扣案可資佐證，而上開
    藍色摩托羅拉牌手機係2005年之產品，為警查扣時其狀態尚
    佳等情，有該手機照片1張可憑（見警卷第75至77頁），顯
    仍具相當之價值，堪認證人林建名所述該支手機之價值至少
    有500元等語，並非無據。又上開藍色摩托羅拉牌手機1支乃
    經警員在被告位於彰化縣彰化市○○街277號住處客廳茶几
    所扣得等情，亦經證人即警員張耀升、蔡連盈二人於原審96
    年11月7日審理中具結證述明確。
  (二)綜合上述證據所示，證人林建名前往被告家中施用毒品時，
    因向被告索取第一級毒品海洛因，被告乃將約500元數量之
    海洛因給予林建名施用，並向林建名明確表示不收錢，自難
    認被告此舉有何營利之意圖；況依上開林建名所陳，其係自
    行將手機留置在被告家中，且無移轉所有權之意，其交付手
    機之目的應屬「質押」，並非作為抵償價金之用甚明，是被
    告上開行為應係無償轉讓海洛因無疑。證人林建名之上開證
    言，雖為施用毒品者之指證，其證言真實性因有上開必要之
    證據加以補強，其真實性之合理懷疑已獲澄清，並無合理之
    懷疑存在，已達於可得確信之程度。至依上開0000000000號
    行動電話之通聯調閱查詢單所示，該手機於95年7月3日、4
    日仍有通話紀錄（見警卷第92至93頁），而足認林建名尚未
    將上開手機取回之際，被告即將該手機據為所用，惟此亦係
    被告是否另涉有盜用他人電信設備之嫌，不能憑此遽認該手
    機即為被告販賣第一級毒品海洛因之對價。又證人林建名雖
    於原審審理時另陳述：其本來要將該手機賣給被告，因為其
    缺錢，他本來不要買，他說要先借其500元吃藥用，當時其
    有手機賣給他500元，他也有給其500元，有吧，其也忘記了
    ，時間隔太久了云云（見原審卷第115頁），其此部分陳述
    應係事後附和迴護被告之詞，不足憑採，被告確有轉讓第一
    級毒品海洛因予證人林建名之事實，足可認定。從而，被告
    上開所辯顯係事後卸責之詞，其有為此部分轉讓第一級毒品
    海洛因之犯行，事證明確，可以認定，應依法論罪科刑。
二、論罪科刑之理由：
  (一)被告行為後，毒品危害防制條例業於98年5月20日修正公布
    施行，雖該條例第8條之規定並未修正，然此次修正公布，
    增列第17條第2項於偵查及審理中均自白減輕其刑及修正第
    17條第1項供出毒品來源因而查獲其他正犯或共犯減輕或免
    除其刑之規定。被告於偵、審中均否認轉讓第一級毒品之犯
    行，又未供出其毒品來源，自與修正後毒品危害防制條例第
    17條第1項、第2項所規定應減輕或免除其刑之要件不合。被
    告在本案既無供出毒品上源因而查獲其他正犯或共犯或於偵
    查及審理中均自白犯行之情形，是本件無論修法前後，均無
    該條之適用，對被告而言無有利、不利之情形，是無新舊法
    比較之問題，自應逕行適用裁判時法即修正後之規定。
  (二)查海洛因係毒品危害防制條例第2條第2項第1款所列管之第
    一級毒品，不得非法持有、轉讓。核被告上開所為，係犯毒
    品危害防制條例第8條第1項之轉讓第一級毒品罪，公訴意旨
    認此部分係犯同條例第4條第1項之販賣第一級毒品罪云云，
    惟販賣毒品罪以具營利意圖為必要（參考最高法院93年度台
    上字第1651號判決意旨），依上所述，證人林建名交付手機
    之目的應屬「質押」，並非作為抵償價金之用，被告係無償
    轉讓海洛因予林建名，則此部分應難認被告具營利之意圖，
    惟交付毒品事實既相同，爰變更檢察官所引應適用之法條。
    又被告所為上揭轉讓第一級毒品前持有第一級毒品之低度行
    為，為轉讓第一級毒品之高度行為所吸收，不另論罪。
  (三)原審判決就上開附表編號1.、2.部分論罪科刑，固非無見，
    然原審認附表編號1.即被告交付毒品予證人林建名部分係犯
    販賣第一級毒品罪，已有未洽，又就附表編號2.被告否認涉
    犯販賣第一級毒品海洛因予證人陳冠成部分，經查尚非無據
    ，被告就此部分上訴尚非無理由（詳後述理由欄、無罪部
    分），原審未察，遽予論罪科刑，認定事實即有未合，被告
    上訴意旨否認轉讓毒品犯罪雖無可採（否認販賣毒品部分仍
    為有理由），但原審此部分判決既有如上瑕疵，即屬無可維
    持，應由本院就此部分予以撤銷改判。爰審酌被告有多次違
    反毒品危害防制條例案件之前科，此有臺灣高等法院被告前
    案紀錄表存卷可按，素行非佳，且其當知毒品海洛因不僅殘
    害施用者自身健康，更可導致施用者精神障礙，性格異常，
    甚至造成生命危險之成癮性，而嚴重戕害國人之身心健康，
    竟鋌而走險轉讓海洛因供他人施用，並考量被告轉讓毒品之
    分量非微、次數僅有1次，暨其犯後否認之態度等一切情狀
    ，量處如主文第二項所示之刑，以資懲儆。至扣案之藍色摩
    托羅拉手機1支（含0000000000門號SIM卡1張），既仍屬證
    人林建名所有之物，自不得沒收；另其餘扣案之海洛因1包
    （毛重約0.7公克）、海洛因1包（毛重約0.5公克）、海洛
    因殘渣袋2個及行動電話2支（分別裝配門號0000000000號、
    0000000000號SIM卡），均據被告否認與本案有關，且本院
    亦查無積極證據足資證明確與本案被告之犯行有關，故均不
    予宣告沒收；再者，被告所持用之行動電話（含門號000000
    0000號SIM卡，起訴書及原審判決均誤載為0000000000號）1
    支，雖係被告所有，但並無證據證明該行動電話（含SIM卡
    ）是供被告犯毒品危害防制條例第4條之罪所用之物，業為
    本院前審所確認，自無從諭知沒收，均併此敘明。
、無罪部分：
一、公訴意旨另略以：被告明知海洛因係第一級毒品，非經許可
    ，不得販賣或持有，竟基於販賣第一級毒品海洛因而營利之
    犯意，為如附表編號2.所示之販賣第一級毒品海洛因之行為
    。因認被告此部分涉犯毒品危害防制條例第4條第1項之販賣
    第一級毒品罪嫌。
二、按犯罪事實應依證據認定之，無證據不得認定犯罪事實；又
    不能證明被告犯罪或其行為不罰者，應諭知無罪之判決，刑
    事訴訟法第154條第2項第301條第1項分別定有明文。又所
    謂認定犯罪事實之證據，係指足以認定被告確有犯罪行為之
    積極證據而言，該項證據自須適合於被告犯罪事實之認定，
    始得採為斷罪之資料；且如未能發現相當確實證據，或證據
    不足以證明，自不能以推測或擬制之方法，以為裁判之基礎
    ；而認定犯罪事實所憑之證據，雖不以直接證據為限，間接
    證據亦包括在內，然而無論直接證據或間接證據，其為訴訟
    上之證明，須於通常一般人均不致有所懷疑，而得確信其為
    真實之程度者，始得據為有罪之認定，倘其證明尚未達到此
    一程度，而有合理之懷疑存在時，即難遽採為不利被告之認
    定（最高法院76年臺上字第4986號判例參照）。另刑事訴訟
    法第161條第1項規定：檢察官就被告犯罪事實，應負舉證責
    任，並指出證明之方法，因此，檢察官對於起訴之犯罪事實
    ，應負提出證據及說服之實質舉證責任，倘其所提出之證據
    ，不足為被告有罪之積極證明，或其指出證明之方法，無從
    說服法院以形成被告有罪之心證，基於無罪推定之原則，自
    不能為被告有罪之判決（最高法院92年臺上字第128號判例
    參照）。
三、公訴意旨認被告涉犯如附表編號2.所示之販賣第1級毒品罪
    ，係以證人卓貴媛、陳冠成於警詢、偵查中所述曾於附表編
    號2.所示時、地向被告購買第一級毒品海洛因之證述為其主
    要理由；然訊據被告則堅決否認有何販賣第一級毒品海洛因
    之犯行，辯稱：其沒有販賣海洛因予陳冠成等語。經查：
  (一)按「修正刑事訴訟法第一百五十四條證據裁判主義之規定，
    乃揭櫫國際公認之刑事訴訟無罪推定原則，為修正刑事訴訟
    法保障被告人權之重要指標，法院自應嚴守此一原則，在檢
    察官所舉證據及法院依法定職權調查所得之證據，足以證明
    被告有罪之前，自應推定其無罪。若所得證據其為訴訟上之
    證明，尚未達於通常一般人均不致有所懷疑，而得確信其為
    真實之程度者，自不能為有罪之認定，此為上開無罪推定原
    則之當然闡釋，自不能因犯罪之調查難易不同而有異，其理
    甚明。又施用毒品者所稱其向某人買受毒品之指證，不得作
    為有罪判決之唯一證據，仍須調查其他必要之證據，以察其
    是否與事實相符，為本院歷年來之見解，良以毒品買受者之
    指證，其憑信性於通常一般人已有所懷疑，尚難確信其為真
    實。況依毒品危害防制條例第十七條之規定，其供出毒品來
    源而破獲者，復得減輕其刑，則其指證之真實性猶有疑慮，
    是施用毒品者之指證，其真實性有待其他必要證據加以補強
    。茲所謂必要之補強證據，固不以證明販賣毒品犯罪構成要
    件之全部事實為必要，但以與施用者之指證具有相當之關聯
    性為前提，其經與施用者之指證綜合判斷，已達於通常一般
    人均不致有所懷疑，而得確信施用者之指證為真實者，始得
    為有罪之認定，此為無罪推定原則之必然推演。」此經最高
    法院著有93年度臺上字第6750號判決可資參照（另同院90年
    度臺上字第3115號、95年度臺上字第6850號、96年度臺上字
    第1029號、97年度臺上字第3281號判決意旨亦可）。亦即，
    施用毒品者之指證，其真實性有待其他必要之證據加以補強
    ，若施用毒品者之指證，其真實性仍有合理之懷疑存在時，
    在此項合理之懷疑未澄清前，自不能遽為有罪之判斷，茲所
    謂其他必要之補強證據，即在排除此項合理之懷疑，使之達
    於可得確信之程度，否則即應為被告有利之推定，此亦為刑
    事訴訟法第154條，犯罪事實應依證據認定之證據裁判原則
    ，及因保障被告人權，無罪推定原則之所在，此項刑事訴訟
    基本原則，不能因販賣毒品行為之期間短暫、方法隱密、對
    象單純，以致查獲不易、搜證困難等原因而放棄，或減低對
    於犯罪構成要件應予嚴格證明之堅持，此項基本原則應為法
    官證據證明力自由判斷職權行使之限制。
  (二)證人陳冠成、卓貴媛於95年7月5日之警詢陳述，與原審審理
    時之證述有前後陳述不符之情形，且因該次警詢並無製作筆
    錄之錄影光碟，供本院就證人前後陳述時之各種外部情況進
    行比較，以資決定何者外部情況具有可信性，且證人陳冠成
    、卓貴媛亦稱，其等警詢時有受誘導之情，而難認該次警詢
    筆錄「具有較可信之特別情況」，應無證據能力，已如前述
    ，自不得據為被告不利之認定。
  (三)證人卓貴媛固於95年7月5日偵查中證述：其陪同陳冠成去向
    大頭綜（陳昭綜）購買毒品海洛因，第1次是在95年7月3日
    上午11時許，在陳昭綜住處，買1千元海洛因，第2次是為警
    查獲這次，還沒有買到，本來打算買1千元海洛因，但因陳
    昭綜住處有人在談話，故陳昭綜叫其等先出去，又恰好遇到
    警察盤查，被告就跑掉了等語（見原審卷第161至162頁）；
    其於95年11月23日偵查中仍證稱：95年7月3日其有陪同陳冠
    成去向陳昭綜購買毒品，是購買1000元之海洛因，而95年7
    月4日那天過去還沒有買到，就被警查獲等語（見偵查卷第
    78頁、原審卷第209至210頁）。而證人陳冠成於95年7月5日
    偵查中訊問時亦陳稱：卓貴媛是其前妻之母，海洛因來源是
    向大頭綜（陳昭綜）所購買，有1次是於95年7月3日上午11
    時許，由卓貴媛陪同其去向陳昭綜買1千元之海洛因，第2次
    其直接跑去陳昭綜家，但陳昭綜說家中有人叫其先出去，並
    未買到，走到門口警察就來了，那天謝錦興也有在那兒坐等
    語（見原審卷第151至154頁）。另證人謝錦興於95年7月5日
    偵查中亦證述：於95年7月4日被警查獲那天，陳冠成、卓貴
    媛去大頭綜（陳昭綜）住處，打算要去向他購買海洛因，他
    們比其晚到等語（見原審卷第157至158頁）。惟證人謝錦興
    所述係95年7月4日被警查獲之事發經過，不足作為95年7月3
    日所發生事情之證明，且其當時為否認持有被警查扣之毒品
    海洛因，更將該海洛因推諉為陳冠成所購得，是其所述是否
    屬實，已令人生疑；又證人陳冠成於95年7月5日偵訊時所稱
    其於95年7月3日上午11時許由卓貴媛陪同向陳昭綜買1千元
    之海洛因等情，係以吸毒者之被告身分所為之自白，並未具
    結作證（見原審卷第154頁），對於其所指述之本案被告自
    無證據能力，而其於同日稍早前具結後作證卻稱：其係被查
    獲4、5天前之11時許，在彰化市○○路嘉年華KTV前向大頭
    綜（陳昭綜）買1千元海洛因等語，前後所述不一，自不能
    遽為被告不利之認定，且其與證人卓貴媛之證述，就購買海
    洛因之時間、地點均有不同，是否屬實，已非無疑；況且證
    人陳冠成嗣後迭於偵審中作證時均否認曾向被告購買毒品海
    洛因，而證人卓貴媛於原審具結作證時，則亦否認曾於95年
    7月3日上午11時許陪同陳冠成向被告購買1千元之海洛因等
    情；上開證人陳冠成、卓貴媛於偵查中有關向被告購買毒品
    海洛因之供述，因其等本身有施用海洛因之惡習，其等身為
    施用毒品者，其證言之憑信性已較通常一般人為低，且其等
    證述存有上開矛盾之情形，其證言之真實程度，實令人生疑
    。再者，依前述最高法院判決意旨，施用毒品者之指證，其
    真實性有待其他必要證據加以補強，亦即須有除證人本身之
    陳述外，其他足以與之相互利用，本於推理作用，在客觀上
    足以使人對之產生確信心證之佐證存在。本案此部分，除上
    開證人陳冠成、卓貴媛於偵查中相矛盾而不利被告之陳述外
    ，並查無其他證據足資證明被告有販賣海洛因予陳冠成，自
    不能僅憑上開施用毒品者有瑕疵之證述，即遽入被告於罪。
四、依舉證分配之法則，對於被告之成罪事項，應由檢察官負舉
    證義務，檢察官無法舉證使本院產生無合理懷疑之確信心證
    ，縱被告所辯不足採信，亦不得因此反面推論被告之罪行成
    立，致違刑事舉證分配之法則，本案此部分檢察官既不能舉
    證證明被告有如附表編號2.所示販賣第一級毒品之行為，而
    使本院產生無庸置疑之明確心證，則本案此部分依罪疑唯有
    利於被告原則，應對被告為有利之認定。綜上所述，檢察官
    前揭所舉之證據，既有合理懷疑並非真實，尚不足以使本院
    形成被告確有販賣第一級毒品海洛因之確信心證。此外，本
    院在得依或應依職權調查證據之範圍內，復查無其他積極明
    確之證據，足以認定被告有檢察官所指如附表編號2.所示之
    罪行，自屬不能證明被告有此部分犯罪行為。原審未為詳查
    ，遽就此部分對被告論罪科刑，即有未合，是被告上訴否認
    此部分犯行，指摘原判決不當，為有理由，自應由本院將原
    判決此部分撤銷，並為被告無罪之諭知。
據上論斷，應依刑事訴訟法第369條第1項前段、第364條、第299
條第1項前段、第300條、第301條第1項前段，毒品危害防制條例
第8條第1項，判決如主文。
本案經檢察官陳佳琳到庭執行職務。
中    華    民    國    99    年    12    月    22    日
            刑事第二庭    審判長法  官  邱  顯  祥
                                法  官  姚  勳  昌
                                法  官  張  國  忠
以上正本證明與原本無異。
如不服本判決應於收受送達後10日內向本院提出上訴書狀，其未
敘述上訴之理由者，並得於提起上訴後10日內向本院補提理由書
（均須按他造當事人之人數附繕本）「切勿逕送上級法院」。

                                書記官  卓  佳  儀
中    華    民    國    99    年    12    月    22    日
附表：
┌─┬───┬─────┬───────┬────────┬────┐
│編│交易  │交易時間  │交易地點      │交易方式        │毒品種類│
│號│對象  │          │              │                │及交易財│
│  │      │          │              │                │物      │
├─┼───┼─────┼───────┼────────┼────┤
│1.│林建名│95年7月1日│陳昭綜位於彰化│直接前往陳昭綜住│第一級毒│
│  │      │晚間7時許 │縣彰化市福山里│處進行交易      │品海洛因│
│  │      │。        │福山街277 號之│                │。藍色摩│
│  │      │          │住處。        │                │托羅拉牌│
│  │      │          │              │                │行動電話│
│  │      │          │              │                │1支）   │
│  │      │          │              │                │        │
├─┼───┼─────┼───────┼────────┼────┤
│2.│陳冠成│95年7月3日│陳昭綜位於彰化│直接前往陳昭綜住│第一級毒│
│  │（卓貴│上午11時許│縣彰化市福山里│處進行交易      │品海洛因│
│  │媛陪同│          │福山街277 號之│                │。新臺幣│
│  │前往）│          │住處。        │                │1000元  │
│  │      │          │              │                │        │
│  │      │          │              │                │        │
│  │      │          │              │                │        │
└─┴───┴─────┴───────┴────────┴────┘

司法院資訊處製作；財團法人民間司法改革基金會備份。
